臺灣台北地方法院民事判決　九十一年訴字第四八一五號
　　原　　　告　台灣土地銀行
　　法定代理人　甲○○
　　訴訟代理人　莊榮和
　　被　　　告　乙○○
右當事人間請求清償借款事件，本院判決如左：
    主　　　文
被告應給付原告新台幣壹佰伍拾伍萬貳仟參佰玖拾壹元，並自民國八十七年六月四日
起至清償日止，按年息百分之八點六五計算之利息，暨自民國八十九年四月五日起至
清償日止，其逾期在六個月以內者，按上開利率百分之十，逾期超過六個月者，按上
開利率百分之二十計算之違約金。
被告應給付原告新台幣壹佰零陸萬貳仟零玖拾伍元，並自民國八十七年六月四日起至
清償日止，按年息百分之七點八五計算之利息，暨自民國八十九年四月五日起至清償
日止，其逾期在六個月以內者，按上開利率百分之十，逾期超過六個月者，按上開利
率百分之二十計算之違約金。
訴訟費用由被告負擔。
    事    實
甲、原告方面：
一、聲明：如主文第一項、第二項所示。
二、陳述略稱：
(一)緣被告於民國（下同）八十五年六月三日向原告借款新台幣（下同）二百六十八
    萬元，並書立借據、授信約定書乙紙交原告收執，約定期限為三十年，自八十五
    年六月三日起至一百一十五年六月三日止，每期一個月，共分三百六十期，自第
    一期起本息平均攤還，如有一期未履行時，即視為全部到期。
(二)詎被告僅繳利息至八十七年六月三日止之後即分文未繳，依照上開約定，如有一
    期未履行時，即視為全部到期，被告依法應負給付責任，並應給付自八十六年十
    月九日起至清償日止之利息及違約金。
(三)又按被告異議狀中所稱，部分行庫對受災戶調降利率一事，如世華銀行對受災戶
    的各項減免措施等皆與原告無涉，因各銀行有不同資金成本，各借款戶也有不同
    的授信條件，並無法一體適用。
(四)且原告依據林肯大郡社區房屋貸款主要債權銀行所召開研商「林肯大郡房屋貸款
    利率調降事宜」會議紀錄，業已同意被告可緩繳其貸款至八十九年三月三十一日
    止，故被告應自八十九年四月起恢復繳款，若被告於八十九年十一月以前恢復繳
    款，並可依優惠利率計付利息，惟被告至今仍未履約繳款。
三、證據：提出中長期放款借據、基本放款利率查詢單、繳息明細表、台灣土地銀行
    總專四字第八九００二五二二六號函等文件影本各一件為證。
乙、被告方面：
一、聲明：原告之訴駁回。
二、陳述：
(一)本件系爭貸款之擔保品房地坐落於八十六年溫妮颱風造成山坡滑動之林肯大郡金
    龍特區內，本件風災之原因雖係山坡地開發政策之不當及建築管理之疏漏之故，
    但原告對於本件系爭房地之估價不實亦為間接原因，若非銀行之放貸，被告等將
    不致購買本件系爭房地，故原告不應在本件相關民、刑事及國家賠償責任未理清
    前，即向被告為房貸之追索。
(二)本件系爭房地事實上已不堪、不適使用，該房地之價值既已喪失，原告之抵押權
    實已相對消滅，故本件相關貸款債權亦應失其意義。本件風災發生後，情事已大
    為變更，依情事變更原則，原告不應再追索房貸，或按當初核放條件如數追索，
    否則對被告而言，實不符公平正義。
(三)又林肯大郡事件之善後事宜，目前仍由內政部之專案小組辦理中，行政院業已准
    許林肯大郡事件比照九二一震災後處理方式通案原則辦理，被告所有系爭房屋之
    所在經相關單位認定屬「監測區」，依「九二一震災重建條例」等相關規定，貸
    款本息至少可獲展延及減碼，故原告起訴追索房貸已無理由。
(四)訴外人世華銀行為一私立銀行，均同意將受災戶之貸款利率降至零，身為國營銀
    行之被告亦應比照辦理。
三、證物：提出房屋災害證明書影本一件、商業周大刊第五０九期節錄影本一件、剪
    報十三則、照片八張為證。
    理    由
甲、程序方面：
    本件依兩造簽訂之授信約定書第十二條之規定，合意以臺灣臺北地方法院為第一
    審管轄法院，則本院自有管轄權，合先敘明。
乙、得心證之理由：
一、原告主張：被告於八十五年六月三日向原告借款二百六十八萬元，約定期限為三
    十年，自八十五年六月三日起至一百一十五年六月三日止，每期一個月，共分三
    百六十期，自第一期起本息平均攤還，如有一期未履行時，即視為全部到期；惟
    被告僅繳利息至八十七年六月三日止之後即分文未繳，雖被告為林肯大郡事件之
    受災戶，惟原告依「林肯大郡房屋貸款利率調降事宜」會議紀錄，業已同意被告
    緩繳其貸款至八十九年三月三十一日止，若被告於八十九年十一月以前恢復繳款
    ，並可依優惠利率計付利息，然被告至今均未履約繳款，目前仍積欠原告如主文
    所示之本金、利息及違約金等語。被告則以：本件系爭借款之擔保品因溫妮颱風
    而受創，房屋及土地均已失去價值，故依情事變更原則，原告不應再追索本件系
    爭房貸，或按當初核放條件如數追索等語，資為置辯。
二、經查，被告積欠原告如主文所示本金、利息、違約金之事實，業據原告提出中長
    期放款借據、基本放款利率查詢單、繳息明細表、台灣土地銀行總專四字第八九
    ００二五二二六號函等文件影本各一件為證，被告對於欠款之事實亦不予爭執，
    是本件兩造間前開借貸關係堪信為真實。
三、被告雖主張本件借款有情事變更原則之適用云云，然依民事訴訟法第三百九十七
    條之規定，必須法律行為成立後，因不可歸責於當事人之事由，致情事變更非當
    時所得預枓，依其原有效果顯失公平者，法院始得依職權公平裁量，為增減給付
    或變更其他原有效果之判決；而本件發生變動者，係本件系爭借款債權之擔保物
    ，並非債權債務關係本身之對價關係有所失衡，且擔保物之價值喪失，非僅所有
    權人即被告受有損失，債權人即原告亦因此而受有債權無法滿足之風險，是亦無
    「法律關係成立後依其原有效果顯失公平」之情況。再者，民事訴訟法第三百九
    十七條規定意旨，情事變更原則之適用，仍以當事人之主張為必要，所謂依職權
    公平裁量，仍應在當事人訴之聲明增減之範圍內為之，此亦有最高法院五十七年
    二月十三日民、刑庭庭長會議決議可資參照，本件被告既未於本院審理時提出應
    為如何增減給付之聲明，參之前揭說明，本院自無從依職權為之。綜前所述，是
    被告前揭所為本件應有情事變更原則適用之抗辯，尚難憑採。
四、被告雖又抗辯：系爭林肯大郡事件之善後事宜，行政院業已准許林肯大郡事件比
    照九二一震災後處理方式通案原則辦理，依「九二一震災重建條例」等相關規定
    ，貸款本息至少可獲展延及減碼，故原告起訴追索房貸已無理由，況被告身為國
    營銀行，亦應比照世華銀行，將受災戶之貸款利率降至零云云。惟按當事人主張
    有利於己之事實者，就其事實有舉證之責任，民事訴訟法第二百七十七條定有明
    文；又原告對於自己主張之事實已盡證明之責後，被告對其主張，如抗辯其不實
    ，並提出反對之主張者，則被告對其反對之主張，亦應負證明之責，此為舉證責
    任分擔之原則，此亦有最高法院十八年上字第二八五五號判例可資參照。查兩造
    間之借貸關係業已成立如前所述，而被告既非九二一大地震之受災戶，亦非向訴
    外人世華銀行申請本件貸款，於本院理時亦未提出政府主管機關同意林肯大郡受
    災戶可援用「九二一震災重建條例」等相關規定辦理之依據，或提出原告同意依
    訴外人世華銀行所定標準核定利率之證明文件，參諸前揭判例及條文之說明，上
    述被告之抗辯亦非可採。
五、按借用人應於約定期限內，返還與借用物種類、品質、數量相同之物，民法第四
    百七十八條前段定有明文。被告對於欠款之事實既不爭執業如前述，從而，參之
    前揭條文意旨，原告依消費借貸之法律關係，請求被告給付如主文所示之本金、
    利息、違約金，即為有理由，應予准許。
六、據上論結，本件原告之訴為有理由，依民事訴訟法第七十八條，判決如主文。
中　　　華　　　民　　　國　　九十一　　年　　 十二　　 月　　十八　　　日
　　　　　　　　　　　　　　　　　　　民事第六庭　法　　　官　黃蓓蓓
右為正本係照原本作成
如對本判決上訴，須於判決送達後廿日內向本院提出上訴狀
中　　　華　　　民　　　國　　九十一　　年　　 十二　　 月　　十八　　　日
　　　　　　　　　　　　　　　　　　　　　　　　　法院書記官　柯金珠
